【裁判字號】    99,訴,23
【裁判日期】    990204
【裁判案由】    侵權行為損害賠償
【裁判全文】
臺灣臺南地方法院民事判決                99年度訴字第23號
原        告  乙○○
兼法定代理人  甲○○
共      同
訴訟代理人    張麗雪律師
被      告    己○○
              國泰人壽保險股份有限公司
法定代理人    丁○○
訴訟代理人    丙○○
              戊○○
上列當事人間請求侵權行為損害賠償事件，經本院於民國99年1
月21日言詞辯論終結，判決如下：
上列被告因毀損債權案件，原告提起刑事附帶民事訴訟請求侵權
行為損害賠償（98年度附民字第167號），經本院刑事庭裁定移
送前來，本院於民國99年1月21日言詞辯論終結，判決如下：
    主    文
原告之訴及假執行之聲請均駁回。
訴訟費用由原告負擔。
    事實及理由
一、原告起訴主張：
（一）被告己○○因車禍事故損害賠償事件，前經台灣嘉義地方
      法院94年度訴字第329號民事事件於民國95年11月30日判
      決己○○應給付原告乙○○新台幣（下同）1,803,320元
      、應給付原告甲○○92,800元，並宣告原告得供擔保後為
      假執行。而坐落台南縣關廟鄉○○段578地號土地、權利
      範圍全部及其上同段434建號建物，即台南縣關廟鄉○○
      村○○○段139號三層房屋，權利範圍全部，為被告己○○所有，詎被告己○○於前揭判決後，將受強制執行之際
      ，基於損害原告債權之意圖，於96年1月12日將該房地設
      定本金最高限額84萬元之第二順位抵押權予被告國泰人壽
      保險股份有限公司（下稱國泰人壽公司），被告己○○所
      為損害債權行為經臺灣臺南地方法院檢察署98年偵字第
      10884號起訴書提起公訴，由鈞院刑事庭判決被告己○○
      有罪。
（二）據被告己○○在車禍事故之損害賠償民事庭中自述「負債
      已達360萬元、己○○罹患癌症、姚秀勤（己○○之配偶
      ）麵攤生意不佳」，準此，被告己○○顯然償債能力堪虞
      ，又系爭不動產早在85年1月12日設定本金最高限額468萬
      元第一順位抵押權，抵押權人同樣為被告國泰人壽公司，
      存續期間自85年1月至120年1月，在第一順位高額債權尚
      未清償完畢，己○○罹癌、償債能力堪虞狀況下，國泰人
      壽公司豈有再放款予己○○之理？且第一順位是最高限額
      抵押權，己○○在借貸後13餘年間已依約定期還款，應有
      可再借款之額度，自可就原設定的最高範圍內再申貸，無
      庸再另外設定第二順位抵押權，足見，被告國泰人壽公司
      相關徵信、授信、核貸人員應難推諉不知己○○設定抵押
      權之目的在侵害原告之債權，而與之合謀，使原告之債權
      無法實現，被告國泰人壽公司自應與其受僱人連帶負侵權
      行為損害賠償責任。
（三）「負損害賠償責任者，除法律或契約另有訂定外，應回復
      他方損害發生前之原狀」民法第213條第1項定有明文，被
      告國泰人壽保險公司既應負侵權行為損害賠償責任，原告
      得依民法第188條第1項、第213條第1項請求被告國泰人壽
      公司將系爭不動產之第二順位抵押權塗銷，回復原狀，爰
      列為先位之聲明。
（四）備位聲明部分：若鈞院認第二順位抵押權人非惡意，因被
      告損害債權設定之第二順位抵押權，其塗銷需經抵押權人
      同意，而抵押權人在被告未清償所有債權或取得其他擔保
      前，不可能同意，系爭不動產已有不能回復原狀或回復顯
      有重大困難之情況，原告得請求被告以金錢賠償，系爭不
      動產設定本金最高限額84萬元抵押權，抵押權人有優先受
      償權，客觀上原告之債權受到84萬元之減損，原告得依第
      184條第1項前段請求被告己○○如數給付，列為備位聲明
      。
（五）並先位聲明:被告國泰人壽股份有限公司應將被告己○○
      所有台南縣關廟鄉○○段578地號土地及其上同段434建號
      建物，權利範圍全部，台南縣歸仁地政事務所96歸地字第
      4890號收文，96年1月2日登記，本金最高限額84萬元之第
      二順位抵押權塗銷。備位聲明:被告己○○應給付原告84
      萬元及自起訴狀繕本送達翌日起至清償日止按年利率百分
      之5計算之利息；原告願供擔保，請准宣告假執行。
二、被告之答辯：
（一）被告國泰人壽部分:
    1.緣本案另一被告己○○於95年12月20日邀同訴外人姚秀勤
      為連帶保證人，向被告國泰人壽公司申請借款80萬元，經
      被告國泰人壽公司徵信程序審查通過核准貸放70萬元，己○○於96 年l月12日以其所有台南縣關廟鄉○○段578地
      號土地暨其上434建號建物設定84萬元最高限額抵押權予
      被告國泰人壽公司，被告國泰人壽公司並於同年l月15日
      將70萬元撥入己○○於京城商業銀行關廟分行己○○本人
      帳戶，上開設定抵押權之行為乃屬有償行為核先敘明。
    2.按債務人所為之有償行為，於行為時明知有損害於債權人
      之權利者，以受益人於受益時亦知其情事者為限，債權人
      得聲請法院撤銷之，民法第244條第2項定有明文。又所謂
      「明知」，係受益人即被告公司於抵押權設定時明知前開
      抵押權設定有害於原告債權始構成。然則，原告與己○○
      間有關車禍事故之損害賠償事件原與被告國泰人壽公司無
      涉，遑論知情。己○○於95年12月間向被告國泰人壽公司
      提出借款，亦未向被告國泰人壽公司提及如原告所言罹患
      癌症與麵攤生意不佳之說詞，況借款人為能順利借款，當
      不可能主動告知如上之說法，被告國泰人壽公司審酌己○○前於被告公司之借款還款情形均正常，查詢聯徵資料亦
      無其他負債，符合被告國泰人壽公司授信條件，核准貸放
      70萬元，並無原告所陳償債能力堪虞而仍貸放之事實。
    3.次按當事人主張有利於己之事實者，就其事實有舉證之責
      任，民事訴訟法第277條前段定有明文。另民事訴訟如係
      由原告主張權利者，應先由原告負舉證之責，又事實為法
      律關係發生之特別要件者，在消極確認之訴，固應由被告
      就其存在負舉證之責任，惟在其他之訴，則應由原告就其
      存在負舉證之責任。民法第244條第2項之撤銷權，以受益
      人於受益時亦知有損害於債權人之事實，為其發生之特別
      要件，自應由主張此項撤銷權存在之原告就該事實之存在
      負舉證之責任。衡之常情，金融機構辦理融資貸款，通常
      係經過徵信程序後，認定借款人能提供相當之擔保並有履
      行可能性，方同意貸放，而抵押權設定，僅係為增加貸款
      之擔保以及清償之可能性，應屬常態，而明知借款人定會
      債務不履行，猶為放貸且設定抵押權意圖詐害第三債權人
      ，應屬變態，因此，原告仍應就被告國泰人壽公司明知己○○無法清償，且系爭抵押權之登記將有害於原告之債權
      乙情，負舉證之責。
    4.綜上所述，原告並未積極舉證，空然臆測被告國泰人壽公
      司明知己○○設定之目的係在侵害原告之債權而與之合謀
      ，自非可取，原告主張顯無理由。
    5.並聲明:駁回原告之訴。
（二）被告己○○部分:
    1.我當初向國泰人壽公司借貸實際金額只有70萬元，我現在
      沒有錢，無法負擔原告之請求。
    5.並聲明:駁回原告之訴。
三、本院依民事訴訟法第271條之1規定準用第270條之1規定，整
    理並協議兩造簡化爭點結果，兩造不爭執事項及爭執要點如
    下：
（一）兩造不爭執事項：
    1.被告己○○前因其子盧郭仕愷和盧郭本運分別因駕車未緊
      靠道路右側停車及下車時未注意後方來車而貿然開啟車門
      ，是時原告甲○○之配偶，即原告乙○○之母梁炎娟騎乘
      機車行經該處，因閃避不及與之擦撞（下稱系爭事故）致
      傷重不治死亡，被告己○○因系爭事故經臺灣嘉義地方法
      院於民國95年11月30日，以94年度訴字第32 9號判決訴外
      人盧郭仕愷、訴外人盧郭本運、被告己○○及其配偶姚秀
      勤應連帶給付原告甲○○及原告乙○○各92,800元、1,80
      3,320元，及均自94年3月29日起自清償日止按週年利率百
      分之5計算之利息，並准原告乙○○、甲○○得供擔保後
      聲請假執行。被告不服提起上訴，經臺灣高等法院臺南分
      院於97年12月16日以96年度上字第19號民事事件判決：「
      上訴駁回。原判決關於駁回被上訴人乙○○後開第三項之
      訴及假執行之聲請，暨該訴訟費用部分均廢棄。上訴人應
      再連帶給付被上訴人乙○○739,255元，及自97年4月15日
      起至清償日止，按週年利率百分之5計算之利息。被上訴
      人乙○○其餘附帶上訴及被上訴人甲○○之附帶上訴均駁
      回。第一審廢棄部分及第二審上訴訴訟費用均由上訴人連
      帶負擔；附帶上訴訴訟費用由上訴人連帶負擔十分之四，
      由被上訴人乙○○負擔十分之二，餘由被上訴人甲○○負
      擔。本判決所命連同原判決所命給付被上訴人乙○○部分
      ，於被上訴人乙○○以新台幣847,000 元為上訴人供擔保
      後，得假執行；但上訴人如於假執行標的物拍定或變賣前
      ，以新台幣2,542,575元為被上訴人乙○○預供擔保，得
      免為假執行。被上訴人其餘假執行之聲請均駁回。」。
    2.原告乙○○98年5月18日向臺灣臺南地方法院檢察署提出
      告訴，經臺灣臺南地方法院檢察署偵查終結，以98年度偵
      字第10884號起訴書對被告己○○提起公訴。嗣被告己○○毀損債權案件由本院98年度易字第1401號刑事事件受理
      在案，98年度易字第1401號判決記載：「詎被告己○○明
      知原告乙○○、甲○○已取得上開判決之執行名義，竟仍
      於將受強制執行之際，意圖損害原告甲○○、乙○○之債
      權，於96年1月12日向被告國泰人壽借款70萬元，並以其
      所有坐落臺南縣關廟鄉○○段578地號土地及其上同段434
      號建物，即臺南縣關廟鄉○○村○○○街139號三層房屋
      （下稱系爭房地），設定第二順位之本金最高限額抵押權
      84萬元予該公司，致原告乙○○、甲○○對被告己○○之
      債權無從獲得滿足。」被告己○○並因上開行為經本院98
      年度易字第1401號損害債權案件，判決處有期徒刑3月，
      如易科罰金，以1,000元折算1日，減為有期徒刑1月又15
      日，如易科罰金，以1,000元折算1日。
    3.被告己○○於96年1月11日邀同訴外人姚秀琴擔任連帶保
      證人，向被告國泰人壽公司借款70萬元、借款期間自96
      年1月15日起至115年2月15日止、並約定借款利息：自借
      款日起算屆滿一年前一日止之利率按指標利率加碼1.6%
      按月計付利息；屆滿一年之當日起，則依指標利率加碼
      2.1%按月計付利息，並同意自借款日起，每年一、四、七
      、十月一日，按當月指標利率加原加碼數調整利息。還款
      方式：自借款日起滿一個月為一期，共分229期，每期攤
      還部分本金及依借款餘額計算之利息。
    4.被告己○○於96年1月12日以其所有坐落臺南縣關廟鄉○○段578地號土地及其上同段434號建物，即臺南縣關廟鄉
      南花村花園一街139號三層房屋（即系爭房地），設定第
      二順位之本金最高限額抵押權84萬元（存續期間自96 年1
      月11日起至131年1月11日止）予被告國泰人壽公司，以擔
      保前項被告國泰人壽公司對被告己○○之借款債權。
（二）兩造爭執要點：
    1.原告依民法第188條第1項、第213條第1項，請求被告國泰
      人壽保險公司應將被告所有系爭房地上第二順位之最高限
      額抵押權塗銷，是否有理由？
    2.若(1)無理由，原告依第184條第1項前段請求被告己○○給
      付84 萬元，是否有理由？
四、本院得心證之理由：
（一）按因故意或過失，不法侵害他人之權利者，負損害賠償責
      任；受僱人因執行職務，不法侵害他人之權利者，由僱用
      人與行為人連帶負損害賠償責任。但選任受僱人及監督其
      職務之執行，已盡相當之注意或縱加以相當之注意而仍不
      免發生損害者，僱用人不負賠償責任，民法第184條第1項
      前段、第188條第1項固定有明文。惟按當事人主張有利於
      己之事實者，就其事實有舉證之責任，民事訴訟法第277
      條前段亦有明定。查本件原告主張本件被告國泰人壽公司
      貸款予被告己○○，其公司相關徵信、授信、核貸人員應
      難推諉不知己○○設定抵押權之目的在侵害原告之債權，
      而與之合謀，使原告之債權無法實現，被告國泰人壽公司
      自應與其受僱人連帶負侵權行為損害賠償責任云云，惟為
      被告所否認，則依上開民事訴訟法第277條前段規定，自
      應由原告就其主張被告國泰人壽公司之受僱人因執行職務
      ，不法侵害原告之權利等情，負舉證責任。本件原告雖主
      張被告己○○罹患癌症、償債能力堪虞狀況下，國被告國
      泰人壽公司於借貸面談時，依被告己○○之身體外觀即可
      以看出其身體狀況，可見被告國泰人壽難推諉不知己○○
      設定抵押權之目的在侵害原告之債權云云，惟查一般金融
      業者之借貸對有擔保品或無擔保品之借貸案件，其徵信方
      式並不相同，有提供擔保品之借貸因其風險性較低，而擔
      保品之借貸風險性則較高，故會依其風險性高低而進行不
      同之徵信，風險性較高者之貸款，金融業者對申請貸款人
      之工作、收入、清償能力等，自會調查較風險性低之貸款
      更為詳盡，是被告辯稱:有擔保品貸款風險比較低，徵信
      方式係打電話詢問客戶，而不會去做面談等語，符合上開
      金融業者對借貸之徵信方式，應堪採信。且依被告國泰人
      壽公司提出當初被告己○○申辦貸款之徵信資料，被告己○○於95年12月間於財團法人金融聯合徵信中心之資料，
      並無負債情形，此有該中心之資料影本在卷可稽，是被告
      國泰人壽公司徵信被告己○○無其他負債，且提供系爭房
      地為借款之擔保品之情形下，核准貸款70萬元，並由被告
      己○○提供系爭房地設定第二順位抵押權予被告國泰人壽
      公司，尚難認被告國泰人壽公司之人員有何不法侵害原告
      權利之行為可言，原告先位聲明依民法第188條第1項、第
      213條第1項，請求被告國泰人壽公司應將被告所有系爭房
      地上第二順位之最高限額抵押權塗銷，依法無據，自不應
      准許。
（二）按雖因故意或過失，不法侵害他人之權利者，負損害賠償
      責任。再侵權行為所發生之損害賠償請求權，以有故意或
      過失不法侵害他人權利為其成立要件，若其行為並無故意
      或過失，即無賠償之可言；又損害賠償之債，以有損害之
      發生及有責任原因之事實，並二者之間有相當因果關係為
      其成立要件故原告主張侵權行為損害賠償責任者，即應就
      原告之權利受有損害及被告有責任原因之事實，並二者之
      間有相當因果關係負其舉證之責任。又按債權因僅具對人
      之相對效力，不具公示性，並非民法第184條第1項前段所
      規定權利之範圍。查本件原告所主張之系爭損害，乃為被
      告就系爭土地設定抵押權致使原告之債權無法受償之損害
      ，核僅屬債之關係之損害，已非民法第184條第1項前段所
      規定權利之範圍。蓋原告對被告己○○之債權本身，有前
      述不爭執事項第1.之民事確定判決為執行名義，不會因被
      告己○○將系爭房地設定抵押權予被告國泰人壽公司，而
      使得原告對被告己○○之債權消滅或部分消滅，是原告主
      張依民法第184條第1項前段規定，請求被告己○○應賠償
      原告84萬元，亦屬無據。
五、 從而，原告先位聲明依民法第188條第1項、第213條第1項
     規定，請求被告國泰人壽公司應將被告所有系爭房地上第
     二順位之最高限額抵押權塗銷；及備位聲明依第184條第1
     項前段規定，請求被告己○○給付84萬元及自起訴狀繕本
     送達翌日起至清償日止按年息百分之5計算之利息，均無理
     由，均應予駁回。原告之訴既被駁回，其假執行之聲請亦
     失所依附，應併予駁回。
六、本件事證已臻明確，兩造其餘之陳述、攻擊、防禦方法及舉
    證，均對本判決之結果，不生影響，爰不一一論述，附予敘
    明。
七、據上論結，本件原告之訴為無理由，依民事訴訟法第78條、
    ，判決如主文。
中    華    民    國    99    年    2     月    4     日
                  民事第二庭    法  官  翁金緞
以上正本係照原本作成。
如對本判決上訴，須於判決送達後20日內向本院提出上訴狀。
中    華    民    國    99    年    2     月    4     日
                                書記官  彭建山

司法院資訊處製作；財團法人民間司法改革基金會備份。
